最高法院刑事判決　　　　　　　　　　　　　　　九十一年度台上字第二０七七號
　　上　訴　人　甲○○○
右上訴人因違反藥事法案件，不服台灣高等法院中華民國八十九年一月十九日第二審
判決（八十八年度上訴字第三四號，起訴案號：台灣台北地方法院檢察署八十七年度
偵字第五八二七號），提起上訴，本院判決如左：
    主  文
原判決撤銷，發回台灣高等法院。
    理  由
本件原判決認定上訴人甲○○○明知未經核准，不得擅自製造藥品，竟基於概括之犯
意，自民國八十六年四月間起，在台北市○○街一０一巷六十號一樓處所，以自行在
山中採集之藥草摻雜在中藥房購買之中藥研磨混合後，製造偽藥多次。並趁陳秋蘭在
通化街夜市向其選購廉價銀飾、玉飾而尋問其兄陳木榮身體病痛之際，基於意圖為自
己不法所有之概括犯意，向陳秋蘭誑稱：其製造之中藥粉係由四百多種珍貴藥材研製
而成，可治百病等語。致陳秋蘭陷於錯誤，自八十六年四月起至同年八月止，除自己
以每瓶新台幣（下同）四萬元購買一瓶外，並介紹其姊陳桂鷹以每瓶四萬元購買二瓶
、姊夫鄭景華以四萬二千元購買一瓶、其兄陳木榮以每瓶四萬零二十元購買四瓶。上
訴人復另自八十六年五月六日起至十二月三日止，向陳秋蘭、陳桂鷹、陳木榮等人佯
稱須搭配購買法器、玉器、八卦及蓮花等物，始有療效等語，使彼等人又陷於錯誤，
以數千元至九萬元之價格用現金或匯款購買之。總計連買藥之錢共花了一百六十一萬
八千六百六十元，扣除賒欠之四十八萬元，計交付一百十三萬八千六百六十元予上訴
人。嗣陳秋蘭發現無效，始知受騙，而向台北市政府消費者保護官檢舉，由台北市大
安區衛生所於八十七年二月二十七日調查，扣得不明藥粉二份等情。因而維持第一審
論處上訴人連續製造偽藥之判決，駁回上訴人在第二審之上訴。固非無見。
惟查，(一)、上訴人於審理中辯稱，伊自己服用或免費提供他人服用之藥粉，係向禎祥
中藥行購得，並未加工偽造等語。而禎祥中藥行負責人周沛然於原審亦證實上訴人確
有向伊購買胃藥多次（見原審卷第八十七頁）。是上訴人於原審聲請將扣案之藥粉，
與禎祥中藥行出售之藥粉，送請有關機關鑑定成份是否相同，倘二者成份相同，即足
以證明上訴人並無加工製造偽藥之情事（見原審卷第六十一頁）。此與上訴人有無製
造偽藥之待證事實顯然有關，乃原審未送鑑定，亦未說明不予鑑定之理由，自屬未盡
調查能事之違誤。(二)、原判決事實欄僅記載由台北市大安區衛生所扣得不明藥粉二份
而已，並未認定該藥粉係何人所有？是否上訴人所有？理由欄亦未說明此藥粉係供犯
罪所用或供犯罪預備之物之理由，即逕引刑法第三十八條第一項第二款之規定諭知沒
收，自屬理由不備之違誤。(三)、原判決（第二頁第五至七行）事實欄記載上訴人「復
另自八十六年五月六日起至十二月三日止，向陳秋蘭、陳桂鷹、陳木榮等人佯稱須搭
配購買法器、玉器、八卦及蓮花等物，始有療效等語，使彼等人又陷於錯誤，以數千
元至九萬元之價格用現金或匯款購買之」等情，並未認定上訴人係以一詐欺行為同時
向陳秋蘭等人行騙。乃其理由欄（見原判決第五頁第十七、十八行）竟論述，上訴人
以一詐欺行為使陳秋蘭等人陷於錯誤，為想像競合犯云云，自失所依據，尚嫌理由矛
盾。上訴人上訴意旨，指摘原判決不當，非無理由，應認有撤銷發回更審之原因。
據上論結，應依刑事訴訟法第三百九十七條、第四百零一條，判決如主文。
中      華      民      國    九十一    年      四      月     十八     日
                              最高法院刑事第六庭
                                  審判長法官  吳  雄  銘
                                        法官  池  啟  明
                                        法官  石  木  欽
                                        法官  郭  毓  洲
                                        法官  吳  三  龍
      右正本證明與原本無異
                                              書  記  官
中      華      民      國    九十一    年      四      月    二十二    日
